【裁判字號】    99,再易,1
【裁判日期】    990225
【裁判案由】    再審之訴
【裁判全文】
臺灣臺中地方法院民事判決    99年度再易字第1號
再審原告    乙○○
訴訟代理人  黃興木律師
再審被告    甲○○
當事人間再審之訴事件，再審原告對於本院中華民國97年8月29
日97年度中簡字第2875號及中華民國99年1月15日97年度簡上字
第258號確定判決提起再審之訴，本院判決如下：
    主    文
再審之訴駁回。
再審訴訟費用由再審原告負擔。
    理    由
一、按再審之訴，應於30日之不變期間內提起。前項期間，自判
    決確定時起算，判決於送達前確定者，自送達時起算；其再
    審之理由發生或知悉在後者，均自知悉時起算。但自判決確
    定已逾5年者，不得提起，民事訴訟法第500條第1項、第2項
    分別定有明文。本件再審原告於民國（下同）99年2月3日對
    本院97年度中簡字第2875號及97年度簡上字第258號民事確
    定判決提起再審之訴，本院首應審查者乃再審原告是否在30
    日之法定不變期間內提起再審之訴，而原確定判決係於99年
    1 月20日合法送達再審原告，此經本院依職權調閱原確定判
    決之民事卷宗查明無誤，故再審原告於99年2月3日提起本件
    再審之訴，並未逾越30日之法定不變期間，合先敘明。
二、民事訴訟法第496條第1項第1款所謂適用法規顯有錯誤，係
    指確定判決所適用之法規顯然不合於法律規定，或與司法院
    現尚有效及大法官會議之解釋，或現尚有效之判例顯有違反
    ，或消極的不適用法規顯然影響裁判者而言，並不包括判決
    理由矛盾、理由不備、取捨證據失當、調查證據欠週、漏未
    斟酌證據、認定事實錯誤及在學說上諸說併存致發生法律上
    見解歧異等情形在內(參見最高法院57年台上字第1091號、
    63年台上字第880號等判例意旨及同院69年度台再字第131號
    、90年度台再字第27號等判決意旨)。茲說明如下：
  (1)本件再審原告再審理由主張本案之訴訟標的價額之核定應不
    可僅依97年房屋稅之課稅現值新台幣（下同）117,800元為
    計算依據，而致適用民事訴訟法第427條第1項規定之簡易訴
    訟程序，已違反司法院頒「辦理民事訴訟事件應行注意事項
    」第7點第3目「因不動產涉訟者，…當事人應提出地價證明
    ，房屋稅等價額證明，作為審核訴訟標的價額之參考。」、
    第8點「…分案後，承辦法官仍應切實審核，不足額者，仍
    得命其補繳。」、及第9點「裁判費之繳納為訴訟合法要件
    ，法院應依職權審查。」之規定云云。查關於訴訟標的價額
    之核定，再審原告雖主張依「辦理民事訴訟事件應行注意事
    項」第7點第3目「因不動產涉訟者，…當事人應提出地價證
    明，房屋稅等價額證明，作為審核訴訟標的價額之參考。」
    ，而認不可僅依房屋稅之課稅現值作為計算依據。惟依上開
    規定僅為法官審核訴訟標的價額之參考依據，並未強制規定
    應以何資料為審核之標準。經查，本件訴訟標的為遷讓房屋
    ，非拆屋交地，前審法官以97年度房屋稅之課稅現值117,80
    0元為計算訴訟標的價額之依據，並無不當。再者，本件於
    前審一審時已合法通知再審原告進行2次言詞辯論，惟再審
    原告於前審一審時均未提出任何書面資料以為說明即逕未到
    庭，經本院前審一審為一造辯論判決。而於前審上訴審時再
    審原告亦未就本件訴訟標的價額之核定及適用簡易訴訟程序
    部分進行程序上之抗辯，即為本案之言詞辯論，則依民事訴
    訟法第427條第4項規定，應屬已合意適用簡易訴訟程序，是
    本案前程序上並無再審原告所謂適用法規顯有錯誤之情形。
  (2)再審原告另主張本件應無「擬制自認」之情形，及前審上訴
    審對於再審原告於98年12月28日所提抗辯理由均未加審酌，
    亦未於判決理由中敘明，顯屬適用法規顯有錯誤之情形。惟
    再審原告上開再審理由於上訴審中已為主張，依民事訴訟法
    第496條第1項但書規定，已不得再於再審程序中再為主張。
三、民事訴訟法第496條第1項第13款規定：「當事人發現未經斟
    酌之證物或得使用該證物者。但以如經斟酌可受較有利益之
    裁判者為限。」再最高法院29年度上字第1005號判例：「民
    事訴訟法第492條第1項第11款（現行法第496條第1項第13款
    ）所謂當事人發見未經斟酌之證物，係指前訴訟程序事實審
    之言詞辯論終結前已存在之證物，因當事人不知有此，致未
    經斟酌，現始知之者而言。若在前訴訟程序事實審言詞辯論
    終結前，尚未存在之證物，本無所謂發見，自不得以之為再
    審理由。」乃為促使當事人在前訴訟程序事實審言詞辯論終
    結前，將已存在並已知悉而得提出之證物全部提出，以防止
    當事人於判決發生既判力後，濫行提起再審之訴，而維持確
    定裁判之安定性，與憲法並無牴觸 (參見司法院大法官會議
    釋字第355號解釋意旨)。且該款所謂發現未經斟酌之證物，
    係指在前訴訟程序事實審辯論終結前，不知已有該證物存在
    ，其後始知之者而言。所謂得使用該證物，係指前訴訟程序
    事實審言詞辯論終結前，雖知有該證物存在，但因故不能使
    用，其後始得使用者而言。若已知之，而按其情形，並非不
    能當時舉出或命第三人提出者，即無本款之適用 (參見最高
    法院76年度台上字第2812號判決意旨)。
    經查，本案再審原告之再審理由中另主張有證物漏未斟酌之
    部分，惟據再審原告所提出之未斟酌證物─再審原告主張系
    爭房屋及其基地雖先後登記為蕭喬乙名義及甲○○名義，但
    均為借名登記關係，其真正所有權人為再審原告乙○○，前
    程序二審未斟酌證人張功秉證言及蕭喬乙與甲○○間就系爭
    房地之買賣為虛偽意思表示，其所立之不動產買賣契約所約
    定之價金、付款方法及其他相關記載均屬虛偽，原審未予斟
    酌該不動產買賣契約，即判再審原告敗訴，如經斟酌上開證
    言及不動產買賣契約，再審原告即可獲有利判決。然查，前
    揭證言及證物再審原告於上訴審程序中已提出或經法院審酌
    之證物，自與上開規定不符。本件即無再審原告所謂之民事
    訴訟法第496條第1項第13款之再審事由。
四、綜上所述，本院97年度中簡字第2875號及97年度簡上字第
    258 號民事確定判決，並無再審原告主張之民事訴訟法第
    496條第1項第1款及第13款之再審事由，其提起本件再審之
    訴，顯無再審理由，爰依民事訴訟法第502條第2項規定，不
    經言詞辯論，逕以判決駁回之。
五、依民事訴訟法第502條第2項、第78條,判決如主文。
中    華    民    國    99    年    2    月    25    日
                  民事第二庭  審判長法  官  許秀芬
                                    法  官  陳秋月
                                    法  官  周靜秀
正本係照原本作成。
不得上訴。
中    華    民    國    99    年    2    月    25    日
                                    書記官

司法院資訊處製作；財團法人民間司法改革基金會備份。
